臺灣苗栗地方法院民事判決　　　　　　　 96年度訴字第261號
原　　　告　丁○○
訴訟代理人　李添興律師
複　代理人　林助信律師
被　　　告　甲○○
法定代理人　乙○○
被　　　告　丙○○
共　　　同
訴訟代理人　金玉瑩律師
　　　　　　蘇嘉瑞律師
上列當事人間返還不當得利事件，本院於民國96年11月12日言詞
辯論終結，判決如下：
　　主    文
原告之訴及假執行之聲請均駁回。
訴訟費用新台幣捌仟玖佰貳拾元由原告負擔。
    事實及理由
一、原告起訴主張：
（一）被告甲○○於民國68年間，擔任財團法人台灣省苗栗縣兵
      役協會（下稱兵役協會）之主任委員，為該協會之法定代
      理人。而原告與被告二人（被告二人原為夫妻，已於84年
      間離婚）係舊識，69年間被告甲○○稱兵役協會所有坐落
      苗栗縣苗栗市○○段第683 地號，面積925 平方公尺，地
      目為旱之土地（下稱系爭土地）即將標售，邀集原告共同
      投資，每人出資新台幣（下同）1,030,000 元，並約定土
      地標得後每人應有部分各二分之一，原告不疑有他並先後
      交付款項共計1,030,000 元予被告丙○○。系爭土地為農
      地，依法須具有自耕農之身分始得標購，嗣被告覓得人頭
      即訴外人劉范錫妹出面標得系爭土地，並於70年9 月24日
      登記為劉范錫妹所有。嗣於77年7 月20日，被告甲○○隱
      瞞原告與劉范錫妹虛偽簽訂買賣契約，由被告甲○○偽以
      462,500 元向劉范錫妹購得系爭土地，劉范錫妹並於同年
      8 月18日將系爭土地移轉登記予被告甲○○一人所有。
（二）原告就系爭土地之標購價格、移轉過程均不知情，屢次要
      求被告甲○○說明，被告甲○○皆以公務繁忙為由搪塞，
      經友人協調，被告甲○○始於81年12月10日與原告簽訂協
      議書，載明「一、甲方甲○○乙方丁○○於69年出資共同
      購買坐落於苗栗縣苗栗市○○段683 地號土地，每人各出
      資1,030,000 元，所購土地同意由劉范錫妹登記所有權人
      。二、甲方甲○○於77年間將該筆土地所有權變更登記於
      甲方甲○○名下，甲方甲○○應維護乙方丁○○之權益。
      三、若該土地共業人可登記時甲方甲○○自行將乙方楊明
          海應得之持分登記與乙方丁○○」。惟斯時被告林火
          順仍隱瞞系爭土地之標購價格。嗣於84年間，被告二
          人辦理離婚，被告甲○○為避免債權人追償，遂將系
          爭土地所有權移轉登記於被告丙○○名下，並告知原
          告要將土地借名登記予被告丙○○，另設計原告與被
          告丙○○於84年7 月20 日 簽訂合夥購買土地契約書
          ，並於該契約書第2 條載明「前述土地目前信託登記
          於甲○○名義，本日甲乙雙方同意將該土地所有權信
          託登記於丙○○名下」。其後89年間農業發展條例修
          正公布，自然人無自耕農身分亦可持有農地，原告即
          持協議書、合夥購買土地契約書向被告二人要求將系
          爭土地應有部分二分之一移轉登記予原告。被告張月
          遲至91年3 月26日，始將系爭土地應有部分二分之
          一移轉登記予原告，惟仍不透露系爭土地之標購價額
          。原告遂於95年間向地政機關調閱系爭土地之移轉過
          程之相關資料，始得知系爭土地由兵役協會出售於劉
          范錫妹之價格僅為425,500 元，至此原告始知遭被告
          欺騙。
（二）兩造之共同投資契約，可分為二層次探討：第一層次為被
      告依約將系爭土地應有部分二分之一移轉登記予原告。第
      二層次為被告履行移轉登記後，原告始能就投資契約審究
      是否有瑕疵或損害賠償或其他可歸責被告之事由。本件原
      告於被告丙○○將系爭土地移轉登記予原告後，始能就被
      告超收價金而致原告受有損害，行使不當得利請求權。而
      被告向原告超收金額部分，該部分並非共同投資關係之範
      圍，兩造共同投資關係之部分，真意僅有系爭土地價款42
      5,500 元，被告取得超收金額，確無法律上原因，除符合
      侵權行為之法律關係外，亦成立不當得利之法律關係。準
      此以言，系爭土地價款425,500 元，原告出資二分之一，
      僅應負擔212,750 元，被告二人向原告收取1,030,000 元
      ，係騙取原告817,250 元，致原告受有損害。被告二人就
      取得817,250 元部分，顯然係不當得利。又系爭土地於69
      年8 月29日標售，被告至遲於系爭土地得標時即知悉所獲
      取為不當得利，應自該時起附加利息一併返還原告。為此
      依民法第179 條前段、第182 條第2 項之規定，請求被告
      共同給付原告817,250 元，及自81年7 月6 日起至清償日
      止，按年利率百分之5 計算之利息。並陳明願供擔保，聲
      請宣告假執行。
（三）對被告抗辯所為之陳述：
（１）按消滅時效，自請求權「可以行使時」起算，民法第128
      條前段定有明文。又所謂「可以行使時」係指權利人得行
      使請求權之狀態而言，最高法院63年台上字第1885號判例
      可資參照，而「權利人得行使請求權之狀態」依實務見解
      ，係指權利人於客觀事實上可以行使該請求權之狀態而言
      。本件原告客觀上得行使不當得利請求權，係在91年3 月
      26日系爭土地應有部分二分之一移轉予原告之時起，原告
      始得依土地登記規則之規定閱覽相關資料，並行使不當得
      利返還請求權，是原告係在請求權未罹於時效之15年以內
      行使請求權。
（２）又縱使本件不當得利請求權時效如被告所稱係自69年間起
      算，原告主張有法律上障礙。本件原告於91年3 月26日前
      ，尚未登記為系爭土地所有權人，無法依土地登記規則第
      24條第2 款規定，申請閱覽、抄寫、複印或攝影登記申請
      書及其附件，被告二人又拒不透露，故原告根本無從知悉
      其內容。又民法第128 條前段所規定之「請求權可以行使
      時」，係指顯現於外部客觀事實之狀態，而無法律上障礙
      者，係採「客觀判斷標準」之要件，亦即就客觀事實作判
      斷而言。而原告登記為系爭土地所有權人後，始得透過上
      開土地登記規則之規定閱覽相關資料後行使不當得利返還
      請求權，故土地登記規則第24條第2 款規定對原告而言，
      即屬法律上之障礙，而於91年3 月26日以後原告之法律上
      障礙才消滅。
二、被告方面：
（一）最高法院95年度第16次民事庭會議決議、最高法院84年台
      上字第2542號民事判決、最高法院63年台上字第1885號判
      例均認為關於不當得利請求權之時效消滅起算點，係以權
      利人於法律上並無障礙時起算，且不因權利人知悉與否而
      有異，否則將造成法律關係懸而不決，使長久未變動之法
      律關係，因權利人任意主張知悉在後而變動，違反法律安
      定性原則。本件不論原告起訴主張事實是否存在，依原告
      起訴主張，於69年間原告與被告甲○○分別出資103 萬元
      購買系爭土地，距今已約26年，原告之不當得利返還請求
      權自69年起即可行使，其請求權早已罹於15年之時效而消
      滅。
（二）被告甲○○與原告於69年出資共同購買系爭土地，價金共
      2,060,000 元，雖無書面契約，然雙方對於買賣標的及價
      金等契約必要之點皆已有明確合意，且因原告無自耕農身
      分，雙方同意由劉范錫妹借名登記為所有權人，此有81年
      被告甲○○與原告雙方訂立關於借名登記之協議書可證。
      故被告甲○○受領103 萬元已有法律上之原因，無不當得
      利可言。至標售及承購兵役協會農地是否需要某些不為人
      知的作業費用，及借用劉范錫妹登記是否亦須支付相關補
      償費用，致須以2,060,000 元取得系爭土地，實已不得而
      知。且眾所周知，買賣所有權移轉契約書即俗稱之公契所
      載之買賣金額實為土地公告現值，在不動產買賣實務上當
      然與私契之買賣金額或是實際標購價格不同，原告誤以該
      公契所載之金額為實際買賣金額，亦與社會交易之常情不
      符。復依社會通念，即使委請他人代購動產，事後必定會
      向其確認所支出之款項，或索取支出憑證，更何況購買土
      地不動產。而兩造合資購買系爭土地當時，原告已為44歲
      之成年人，應已知悉因某些原因而確實需支出2,060,000
      元，即使原告抗辯不知，亦屬權利人怠於行使權利，此為
      主觀上不知，而為事實上之障礙，非屬法律障礙，請求權
      自已罹於時效。況原告於兩造合資購買土地26年，被告甲○○已成植物人後方為主張，實不合常情。
（三）關於本件系爭土地買賣法律關係，自始存在於被告甲○○
      與原告雙方當事人之間，被告丙○○對此並不知情，亦與
      其無涉。至於嗣後原告與被告丙○○於84年7 月20日簽訂
      之合夥購買土地契約書，內容係因雙方合意將原77年間「
      信託」於被告甲○○名下之土地所有權，移轉登記於被告
      丙○○名下，而被告丙○○待政府修正農業發展條例後，
      已依約於91年3 月26日將系爭土地應有部分二分之一移轉
      於原告名下，是被告丙○○對原告已無任何責任可言，原
      告請求並無理由。並聲明：(1)原告之訴駁回。(2)如受不利
      之判決，願供擔保聲請宣告免為假執行。
三、兩造不爭執之事實為：
（一）被告甲○○於69年間稱兵役協會所有之系爭土地即將標售
      ，邀集原告共同投資，約定每人出資1,030,000 元，應有
      部分各二分之一，原告並交付1,030,000 元予被告丙○○
      。又系爭土地為農地，依法須具有自耕農之身分始得標購
      ，被告甲○○覓得劉范錫妹，於69年8 月29日以劉范錫妹
      之名標得系爭土地，並於70年9 月24日登記為劉范錫妹所
      有。依地政機關過戶登記申請資料所附土地買賣所有權移
      轉契約書記載，兵役協會與劉范錫妹之買賣價金為425,50
      0 元。
（二）77年7 月20日，被告甲○○與劉范錫妹簽訂土地買賣所有
      權移轉契約書，約定以462,500 元向劉范錫妹購得系爭土
      地，並於同年8 月18日將系爭土地移轉登記為被告甲○○
      所有。
（三）81年12月10日，被告甲○○與原告簽訂協議書，載明「一
      、甲方甲○○乙方丁○○於69年出資共同購買坐落於苗栗
      縣苗栗市○○段683 地號土地，每人各出資1,030,000 元
      ，雙方所購土地同意由劉范錫妹登記所有權人，但該筆土
      地之所有權益仍歸屬於甲、乙雙方所共有。二、甲方甲○○於77年間將該筆土地所有權變更登記於甲方甲○○名下
      ，甲方甲○○應本誠信之原則，維護乙方丁○○對該筆土
      地於法律上所具備之各項權益。三、若該筆土地共業人可
      登記時，甲方自行將乙方應得之持分登記與乙方。」
（四）84年間，被告二人辦理離婚，被告甲○○將系爭土地移轉
      登記為被告丙○○所有。嗣84年7 月20日，原告與被告丙○○簽訂合夥購買土地契約書，並於該契約書第2 條載明
      「前述土地目前信託登記於甲○○名義，本日甲乙雙方同
      意將該土地所有權信託登記於甲方丙○○名下」。
（五）被告丙○○於91年3 月26日，將系爭土地應有部分二分之
      一移轉登記予原告。
      以上並有原告所提苗栗縣政府函文、土地買賣所有權移轉
      契約書、土地登記謄本、協議書、合夥購買土地契約書為
      證。
四、本件兩造所爭執者乃原告對於被告甲○○是否有不當得利請
    求權？該請求權是否罹於時效？及原告與被告丙○○是否有
    共同出資關係？
（一）按無法律上之原因而受利益，致他人受損害者，應返還其
      利益，民法第179 條定有明文。是不當得利返還請求權，
      係以無法律上之原因而受利益為其成立要件之一，故主張
      此項請求權成立之原告，應就被告無法律上之原因而受利
      益之事實，負舉證責任。本件原告主張兩造共同出資購買
      系爭土地，惟系爭土地於69間向兵役協會購得之價格僅為
      425,500 元，被告甲○○受領原告給付1,030,000 元，就
      超出之817,250 元被告甲○○係無法律上之原因而受利益
      等情，則依首開說明，原告自應就其主張被告無法律上之
      原因而受利益之原因事實負舉證之責。
（二）查原告主張系爭土地於69年間向兵役協會標得之價格為42
      5,500 元乙節，僅據其提出系爭土地買賣所有權移轉契約
      書及土地登記謄本為證，惟該移轉契約書係系爭土地由兵
      役協會與劉范錫妹向地政機關申請辦理移轉登記所附之所
      有權移轉公契，該公契上之買賣總金額固有425,500 元之
      記載，惟橫諸常情，公契為土地過戶申請時所檢附予地政
      機關之契約，買賣當事人間為考量契稅、土地增值稅等稅
      捐之課徵，所登載之買賣價格通常較實際買賣契約即私契
      所約定之價格為低，俾以繳付較低之稅捐，是尚難僅憑前
      開公契上之記載，即認定被告甲○○取得系爭土地之成本
      即為425,500 元。再者，系爭土地係被告甲○○覓得有自
      耕能力之劉范錫妹，以劉范錫妹之名義向兵役協會標得系
      爭土地，是衡情被告甲○○亦有可能另與劉范錫妹約定給
      付一定之費用或報酬。從而，原告所舉證據尚不足證明被
      告甲○○收取817,250 元之部分為無法律上之原因而受利
      益。
（三）又被告甲○○與原告約定共同出資1,030,000 元購買系爭
      土地時，固未告知原告實際向兵役協會承購系爭土地之價
      格究竟為何。然系爭土地由劉范錫妹移轉登記予被告甲○○後，由原告與被告甲○○簽訂協議書，協議書之內容係
      確認雙方於69年間各出資1,030,000 元共同購買系爭土地
      ，並約定系爭土地所有權歸屬雙方共有，觀之該協議書之
      記載，原告與被告甲○○並未約定以甲○○實際承購系爭
      土地價格之二分之一，作為原告應出資之金額，而係明訂
      原告與被告各出資1,030,000 元，是應認雙方就原告應出
      資1,030,000 元乙節，係意思表示合致，被告甲○○受領
      原告所給付之1,030,000 元，係本於兩造共同出資之約定
      ，非無法律上之原因而受利益。再者，縱使如原告所主張
      被告甲○○有施用詐術隱瞞實際承購系爭土地價格之情事
      ，向原告偽稱系爭土地價格為2,060,000 元，使原告與被
      告達成各出資二分之一之協議，惟按因被詐欺而為意思表
      示者，表意人固得依民法第92條第1 項之規定撤銷其意思
      表示，但於撤銷其意思表示前，受詐欺者所為之意思表示
      仍屬有效。據此而論，被告甲○○縱有施用詐術使原告締
      結共同出資契約，惟原告既未撤銷其所為之意思表示，兩
      造間之共同出資約定仍屬有效，被告甲○○本於雙方間之
      約定受領1,030,000 元，亦無不當得利之適用。
（三）再按請求權，因十五年間不行使而消滅，民法第125 條定
      有明文。按消滅時效自請求權可行使時起算，民法第128
      條定有明文。而所謂請求權可行使時，係指行使請求權在
      法律上無障礙時而言。請求權人因疾病、權利人不在、權
      利存在之不知或其他事實上障礙，不能行使請求權者，時
      效之進行，不因此而受影響（最高法院84年度台上字第25
      42號判決及最高法院95年度第16次民事庭會議參照）。查
      兩造於69間即約定共同出資購買系爭土地，且於70年9 月
      24日，系爭土地即由兵役協會移轉於被告甲○○所覓得之
      登記名義人劉范錫妹，是原告主張縱有不當得利請求權存
      在，應自該時起即得行使。原告另抗辯自91年間被告丙○○將系爭土地應有部分二分之一移轉登記予原告後，原告
      始得依土地登記規則第24條第2 款登記名義人之身份，申
      請閱覽、抄寫、複印登記申請書及附件，故請求權之行使
      有法律上之障礙等語，惟依土地登記規則第24條規定，申
      請閱覽、抄寫、複印或攝影登記申請書及其附件者，以下
      列之一者為限：一、原申請案之申請人、代理人。二、登
      記名義人。三、與原申請案有利害關係之人，並提出證明
      文件。是在原告尚未取得系爭土地登記名義人之地位前，
      原告係與被告甲○○共同出資，並借名登記予劉范錫妹。
      嗣劉范錫妹將系爭土地移轉登記予被告甲○○後，雙方約
      定系爭土地為二人共有，應有部分為二分之一，準此以言
      ，原告在91年以前，縱非土地登記名義人，亦為與原申請
      案有利害關係之人，其提出證明文件，即得依土地登記規
      則第24條第3 款之規定申請閱覽系爭土地過戶之相關資料
      ，故原告行使權利並無法律上之障礙，其怠於行使權利，
      及主觀上對於權利存在之不知，並不影響請求權時效之進
      行。是被告抗辯不論原告請求權是否存在，均已罹於時效
      等語，亦屬有據。
（四）原告另主張與被告丙○○間亦有共同出資關係，惟據被告
      丙○○所否認。查原告自陳係被告甲○○邀集原告共同出
      資購買系爭土地，亦係被告甲○○覓得有自耕能力之劉范
      錫妹為登記名義人，且81年間，原告與被告甲○○再簽訂
      前述協議書確認二人於69年間出資共同購買系爭土地，約
      定該土地之所有權歸屬二人共有，待法令許可，被告甲○○即將原告應得之應有部分為移轉登記等語，據此均足徵
      與原告為共同出資之協議者應為被告甲○○，而與被告丙○○無涉。又系爭土地固於84年7 月7 日由被告甲○○移
      轉登記予被告丙○○，且由被告丙○○於84年7 月20日與
      原告簽訂合夥購買土地契約書。惟查，系爭土地係因被告
      二人辦理離婚，始約定系爭土地移轉登記予被告丙○○所
      有，此有被告所提84年7 月7 日離婚協議書暨不動產清冊
      在卷為憑，而觀之該合夥契約書簽訂之時間在被告二人離
      婚及被告甲○○將系爭土地移轉登記予被告丙○○之後，
      復依該契約書之約定之意旨，該契約書顯然係被告甲○○
      將土地移轉登記予被告丙○○後，為解決前述被告甲○○
      與原告間共同出資及原告應享有系爭土地二分之一應有部
      分之約定，始與原告簽訂該契約，約明原告同意將系爭土
      地登記於被告丙○○名下，且再次確認原告出資額為二分
      之一，以確保原告就系爭土地應得之權益。足見合夥購買
      土地契約書係因系爭土地登記名義人變更為被告丙○○後
      ，為保護並確認原告之利益而簽訂，尚不得據此認為被告
      丙○○即為共同出資關係之當事人。是原告所舉證據尚不
      足證明被告丙○○與原告間亦有共同投資購買系爭土地之
      約定。從而，原告主張被告丙○○與被告甲○○為夫妻，
      其溢收價金亦構成不當得利等情，即不足採。
五、綜上所述，原告本於不當得利之法律關係請求被告給付817,
    250 元及利息，為無理由，應予駁回。又原告之訴既經駁回
    ，其假執行之聲請已失所附麗，應併予駁回。
六、本件事證已臻明確，兩造其餘攻擊防禦方法及所提證據，經
    核均與本件判決結果不生影響，爰不予一一贅述，附此敘明
    。
七、據上論結，本件原告之訴為無理由，依民事訴訟法第78條，
    判決如主文。
中　　華　　民　　國　　96　　年　　11　　月　　26　　日
                  民事庭法　官　曾明玉
以上正本係照原本作成。
如對本判決上訴，須於判決送達後20日內向本院提出上訴狀。
                        書記官　黃麗靜
中　　華　　民　　國　　96　　年　　11　　月　　26　　日
